【裁判字號】    94,重訴,41
【裁判日期】    950505
【裁判案由】    損害賠償
【裁判全文】
臺灣高雄地方法院民事判決              94年度重訴字第41號
原      告  戊○○
訴訟代理人  甲○○
被      告  橋頭鄉農會
法定代理人  丁○○
訴訟代理人  黃榮作律師
            丙○○
上列當事人間損害賠償事件，經本院於民國95年4 月11日言詞辯
論終結，判決如下：
    主      文
被告應給付原告新臺幣參萬柒仟參佰貳拾參元，及自民國九十四
年一月二十八日起至清償日止按週年利率百分之三計算之利息。
原告其餘之訴駁回。
訴訟費用由被告負擔十分之一，餘由原告負擔。
本判決關於原告勝訴部分得假執行，但被告如以新臺幣參萬柒仟
參佰貳拾參元為原告預供擔保，得免為假執行。
原告其餘假執行之聲請駁回。
    事  實  及  理  由
一、本件原告起訴時被告之法定代理人原為許重明，嗣於最後言
    詞辯論期日前業變更由丁○○為新任法定代理人並聲明承受
    訴訟，其聲請依法核無不合，自應予以准許。
二、按「訴狀送達後，原告不得將原訴變更或追加他訴。但有下
    列各款情形之一者，不在此限：三擴張或減縮應受判決事項
    之聲明者。」民事訴訟法第255 條第1 項但書第3 款定有明
    文。本件原告起訴原聲明求為判決被告應給付原告新臺幣（
    下同）7,155,000 元及其遲延利息，嗣減縮聲明求為判決被
    告應給付原告5,656,000 元及其遲延利息，核其減縮聲明與
    前揭規定相符，自應予准許，合先敘明。
三、原告起訴主張：坐落高雄縣橋頭鄉○○段第381 之3 、381
    之5 地號土地（面積共計3,337 平方公尺）為原告所有，且
    自民國78年起即在其上種植在來種芒果樹已15年餘而正值盛
    產期，詎被告於鈞院93年度執字第22504 號拍賣抵押物事件
    中，竟誤認原告所有系爭土地為執行標的即同段第381 之1
    、381 之2 號土地，並於93年7 月29日向鈞院具狀查報該土
    地目前由債務人種植芒果樹，嗣為執行點交又僱請怪手剷除
    其上之芒果樹致造成原告損失，而依政府之補償標準，每10
    公畝土地最高種植密度可達100 棵芒果樹，而系爭土地因屬
    橋頭新市政開發區，原告係超密度種植芒果樹以利將來政府
    徵收時領取補償費，故其上原種有芒果樹將近400 棵，扣除
    目前僅存之69棵，遭被告剷除之芒果樹應有300 棵，以高雄
    市政府公告徵收土地時，11年生以上芒果樹之賠償單價3,85
    0 元計算，原告共計損失1,155,000 元，又芒果為長年生之
    經濟作物，如種植至原果樹之形態須歷經15年，而依89年農
    情資訊，高雄縣橋頭鄉所種植之芒果每公頃收成量為36,800
    公斤，依93年青果交易價格，臺灣省芒果平均價格為每公斤
    24.54 元，則以原告受損之系爭土地面積0.3337公頃計算，
    原告每年損失之收成量為12,280.16 公斤，產值為301,355
    元，15年損失之產值約4,500,000 元，合計原告損失共計5,
    656,000 元，為此，爰依法向被告請求損害賠償等語，並聲
    明求為判決被告應給付原告5,656,000 元及自起訴狀繕本送
    達之翌日起至清償日止按週年利率3%計算之利息，且願供擔
    保請准宣告假執行。
四、被告則以：被告係於上開381 之1 、381 之2 地號土地拍定
    後，為協助拍定人取得農業證明，致於93年底進行整地除草
    之過程中因過失而毀損原告之芒果樹，而依鈞院至現場勘驗
    結果，遭毀損之芒果樹僅有6 棵，原告就其主張被告另有毀
    損294 棵芒果樹乙節既未舉證以實其說，此部分主張自不足
    採，又鈞院至現場勘驗時為芒果出產之旺季，但現場卻雜草
    叢生，芒果樹大小不一，且其上僅有2 、3 棵芒果而無結果
    纍纍之情形，其於此顯然未經管理，遭毀損之芒果樹自無原
    告所主張每棵3,850 元之價值，被告為求訴訟經濟，同意以
    鈞院執行時委請財團法人臺灣經濟技術研究所（下稱臺灣經
    濟技術研究所）所鑑估上開381 之1 、381 之2 地號土地上
    芒果樹之單價2,200 元計算其價值，則原告至多僅能請求被
    告賠償13,200元，又原告所有之芒果樹遭毀損，依法僅得請
    求金錢賠償，原告另以土地面積計算芒果樹每年收入而請求
    被告賠償15年之收入損失共4,500,000 元云云於法無據，且
    原告就其主張另受有此部分損失亦未舉證以實其說，其請求
    被告賠償5,655,000 元顯無理由等語置辯，並聲明求為判決
    駁回原告之訴及假執行之聲請，如受不利益之判決，願供擔
    保請准宣告免為假執行。
五、兩造不爭執之事實：被告前於93年間向本院聲請拍賣抵押物
    即訴外人邱林柑所有上開381 之1 、381 之2 地號土地，經
    本院民事執行處以93年度執字第22504 號囑託高雄縣岡山地
    政事務所辦理查封登記，並於同年6 月11日會同該地政事務
    所承辦人己○○至現場實施查封而於查封筆錄載明：「(一)地
    上物現狀：如附表，地政人員指上種植芒果樹。(二)占有及使
    用情形：不明，命債權代理人查報占有使用情形。」等語，
    嗣又委託臺灣經濟技術研究所進行鑑價，經該所鑑估鑑定師
    乙○○鑑定上開執行標的上種植大規格芒果樹共130 株，單
    價2,200 元，總價286,000 元，被告則於同年7 月29日以民
    事呈報狀陳報：「上開查封物之土地，經債權人查訪，目前
    由債務人種植數棵芒果樹，無任何租賃契約」等語，上開執
    行標的嗣經訴外人林有三於同年11月18日拍定取得，而被告
    為協助拍定人取得農業證明乃進行整地除草，並於整地除草
    之過程中誤將上開執行標的左側原告所有之系爭土地上之芒
    果樹剷除。
六、本院就本件必要之爭點所為之判斷如下：
  (一)、被告因過失毀損原告之芒果樹數量及品種為何？
      按「當事人已證明受有損害而不能證明其數額或證明顯有
      重大困難者，法院應審酌一切情況，依所得心證定其數額
      」，民事訴訟法第222 條第2 項定有明文。本件被告前向
      本院聲請拍賣抵押物即訴外人邱林柑所有之上開第381 之
      1 、381 之2 地號土地，嗣上開土地拍定後，為協助拍定
      人取得農業證明而進行整地除草時，乃誤將鄰地即原告所
      有之系爭土地上之芒果樹剷除已如前述，而原告主張遭被
      告毀損之芒果樹共計300 棵，惟此業為被告所否認，經查
      ：
    (1)本院於94年5 月19日曾會同兩造至系爭土地勘驗遭毀現場
      並命原告指出遭被告毀損之芒果樹，而原告當場乃僅指出
      殘餘之樹頭6 根乙情，固有本院94年5 月19日勘驗筆錄及
      照片數幀在卷可稽，而被告在進行整地除草之過程中依其
      所述係使用怪手等工具剷除原告之芒果樹，則依常情判斷
      ，其係有可能將整棵芒果樹連根拔起，致未殘留任何樹頭
      於系爭土地之上，故原告於此情形欲證明其遭毀損之芒果
      樹數量為何顯有重大困難，惟原告既已證明其因遭被告毀
      損芒果樹而受有損害，則依前揭規定，本院自應審酌一切
      情況，依所得心證認定其合理、可能遭毀損之芒果樹數量
      ，是被告以原告在勘驗時僅能指出殘餘之樹頭6 根而辯稱
      其所毀損之芒果樹僅有6 棵云云自不足採。
    (2)本院民事執行處就前開執行事件曾於93年6 月11日會同高
      雄縣岡山地政事務所承辦人己○○至上開第381 之1 、38
      1 之2 地號土地實施查封，並於查封筆錄載明：「(一)地上
      物現狀：如附表，地政人員指上種植芒果樹。(二)占有及使
      用情形：不明，命債權代理人查報占有使用情形。」等語
      ，嗣又委託臺灣經濟技術研究所進行鑑價，經該所鑑估鑑
      定師乙○○鑑定上開執行標的上乃種植大規格芒果樹共13
      0 株，單價2,200 元，總價286,000 元，被告並於同年7
      月29日以民事呈報狀陳報：「上開查封物之土地，經債權
      人查訪，目前由債務人種植數棵芒果樹，無任何租賃契約
      」等語業如前述，惟前開執行事件之債務人即上開第381
      之1 、381 之2 地號土地原所有人邱林柑實未於該等土地
      上種植芒果樹乙情，業據其於本院證稱：「這兩筆土地是
      我先生向別人買的，剛買來時登記在我先生名下，後來才
      登記給我，土地買來時沒有種植農作物，後來在上面設我
      們祖先的墳墓，都沒有耕作，後來又將墳墓遷走，遷走的
      時間大約有10年以上，之前我去現場時鄰地有人種植芒果
      ，我最後去的時間是6 、7 年前」等語明確，且證人己○
      ○亦於本院證稱：「我在89年因為指界就有到過現場，當
      時整塊區域的土地裡面都是樹，沒有辦法指界，後來93年
      到現場時情形也是一樣，所以我就利用對岸的184 之4 地
      號土地的界址指到對岸100 公尺的土地來指界，89年去現
      場時就看不出來38 1之1 、381 之2 土地與鄰地381 之3
      、381 之5 土地的界線，93年這次也看不出來，當時我只
      有陳述土地上有樹木，並沒有說是芒果樹，是農會的人問
      我是否為芒果樹，但我沒有回答，因為地形很亂，所以我
      看不出來，後來因為我趕時間要到其他地方測量，書記官
      就拿筆錄給我簽名」等語，並提出該區域土地之地籍圖謄
      本乙份為憑，另證人乙○○亦於本院證稱：「我接到鈞院
      的委託，標的是沒有房子的素地，我們就聯絡債權人引導
      我們到現場看土地，是債權人直接指界給我們的，當時土
      地的界址不明顯，債權人指給我們的位置是一個大範圍，
      我們是以那個大範圍內的芒果樹依『高雄縣辦理農作改良
      物徵收補償查估基準』來鑑定價值，因為當時還沒有結果
      ，我們在現場是用樹葉判斷品種，用樹的高度判斷樹齡，
      我們判斷芒果樹是改良種7 到10年生，先在現場概算，回
      去後再以種植密度及土地面積來計算株數，依查估基準改
      良種每10公畝最高種植密度是100 株，但是現場留有通道
      及樹的間隔，我們不可能以最高密度計算」等語，並提出
      高雄縣辦理農作改良物徵收補償查估基準乙份為憑，參以
      本院於94年4 月7 日會同岡山地政事務所人員至系爭土地
      勘驗時，該所承辦人亦因該區域因未經鑑界且附近沒有明
      顯記標而無法指出系爭土地之確實範圍，嗣於同年5 月19
      日本院再次至現場勘驗時，始由該所承辦人釘出系爭土地
      與鄰地之界標乙情（有本院94年4 月7 日、同年5 月19日
      勘驗筆錄在卷可佐），再對照前開執行案卷所附證人乙○
      ○於鑑價時所拍攝之芒果樹照片及本院於95年3 月10日至
      系爭土地勘驗時就其上現存之芒果樹所拍攝之照片（該次
      勘驗筆錄所附照片編號16、17），兩者所拍攝之芒果樹大
      小、種類、外觀亦大致相符，綜上各情，足認證人己○○
      於查封當時以對岸相距甚遠之同段第184 之4 地號土地之
      界址所為指界已非明確，前揭查封筆錄及被告於93年7 月
      29日之民事呈報狀所載上開381 之1 、381 之2 地號土地
      上種植芒果樹乙節亦均與事實不符，證人乙○○嗣後在被
      告之引導及指界下所鑑價之芒果樹應非坐落於上開381 之
      1 、381 之2 地號土地上，而係鄰地所有人即原告於系爭
      土地上所種植之芒果樹甚明。
    (3)又證人乙○○所鑑估之芒果樹雖有130 株，惟此乃係其先
      在現場概算後，再依種植密度及土地面積所計算出之株數
      ，業據其證述如前，則此130 株既未經證人乙○○在現場
      逐一清點，且其係以非系爭土地之上開381 之1 、381 之
      2 地號土地面積為基準所計算出之數量，故此自不能據為
      認定原告所有之系爭土地上原有之芒果樹數量，而原告係
      主張其所種植者為11年生以上之在來品種芒果樹，惟依證
      人乙○○前開所述，其鑑價當時現場之芒果樹尚未結果，
      故其係依樹葉判斷品種，依高度判斷樹齡，據此判斷現場
      之芒果樹為7 到10年生之改良種，則以證人乙○○於鑑價
      時該諸芒果樹均未結果，而芒果樹之品種本即眾多，非專
      業果農恐無法由其樹葉即得正確判斷其真正之品種，此部
      分自宜尊重種植者之原告所述，且由其負擔主張之利益或
      不利益，而樹齡係牽扯兩造賠償數額多寡之重大爭執，在
      原告無法舉證證明之情下，此部分自宜依鑑定單位依現場
      實地所見之樹高等資料以為依據，故原告於系爭土地上所
      種植之芒果樹應為7 到10年生之在來種；又經本院向臺南
      縣玉井鄉農會（下稱玉井鄉農會）函詢每公頃土地種植改
      良種及在來種芒果樹之平均棵數，該會以95年3 月27日玉
      農推字第0950014020號函回覆：「依據84年6 月臺南區農
      業改良場編印之『降低芒果產銷成本推廣手冊』第32頁芒
      果栽培管理與生產技術- 繁殖與定植篇所列，定植的行距
      美國種（愛文、凱特、海頓）以5 ×4 公尺或4 ×4 公尺
      ，每公頃植500 株至625 株為宜，金煌及在來種以7 ×7
      公尺或6 ×6 公尺，每公頃植200 株至278 株為宜」等語
      ，則以系爭土地之面積共0.3337公頃（0.0786+0 .2551
      ，卷附土地所有權狀參照），及每公頃土地合理種植之在
      來種芒果樹最多可達278 棵計算，系爭土地上原有之芒果
      樹應為93棵（0.3337×278=93，小數點以下4 捨5 入），
      經扣除本院於95年3 月10日至系爭土地勘驗時所清點其上
      現存之芒果樹數量共83棵（原告雖指其中16棵為同段第38
      1 之6 、381 之4 地號土地所有人朱瑋智所有，惟此部分
      芒果樹既於被告整地前即已存在，亦屬系爭土地上原有之
      芒果樹，自不影響本院計算遭毀損之芒果樹數量，卷附勘
      驗筆錄參照），則原告遭被告毀損之芒果樹應為10棵堪以
      認定。至原告雖主張其係超密度種植，系爭土地上原有芒
      果樹將近400 棵，遭被告毀損之芒果樹應有300 棵云云，
      惟原告於本件言詞辯論時業否認其係為徵收補償而搶種系
      爭芒果樹，則以一般果農為收成而種植之常態，自應以芒
      果專業農區之玉井鄉農會所統計正常合理之種植數量為計
      算基礎始符公允，而原告於此復未據其舉證證明，其主張
      之數量自不足採信。
  (二)、原告所受損害數額為何？
      按「因故意或過失不法侵害他人之權利者，負損害賠償責
      任。」、「負損害賠償責任者，除法律另有規定或契約另
      有訂定外，應回復他方損害發生前之原狀。」「不能回復
      原狀或回復顯有重大困難者，應以金錢賠償其損害。」民
      法第184 條第1 項前段、第213 條第1 項、215 條分別定
      有明文。查本件被告於整地除草之過程中因過失而毀損原
      告所有系爭土地上所種植之7 至10年生在來種芒果樹10棵
      ，致原告受有損害業如前述，則原告自得依侵權行為之法
      律關係請求被告負損害賠償責任，且原告遭毀損之芒果樹
      業已不能回復原狀，依前揭規定，自應以金錢賠償其損害
      ，而原告所受損害無非為上開芒果樹於遭挖除時之價值，
      如以金錢換算，其較客觀之標準應為系爭土地經徵收時之
      補償價格，或為原告重新種植芒果樹至一般可收成期間所
      遭受之收成損失，且此兩者於物損時應僅能選擇其一而不
      得併行請求，否則即會有重複得利之虞，則依卷附之高雄
      縣辦理農作改良物徵收補償查估基準所載，7 至10生之在
      來種芒果樹之補償價格為每株2,200 元，是若以上開芒果
      樹於遭挖除時之價值計算，原告所受損害即為22,000元，
      而依臺南區農業改良場之統計，在來種芒果樹自種植至可
      收成狀態所需時間為8 年，依行政院農業委員會農糧署農
      業統計年報之記載，在來種芒果94年期每公頃平均損益（
      即粗收益扣除生產費用）為129,698 元等情，業據玉井鄉
      農會以94年12月9 日玉農推字第0940014119號函覆在卷，
      是若以原告重新種植上開芒果樹至可收成期間所遭受之收
      成損失計算，原告所受損害即為37,323元（129,698 ÷27
      8 ×10×8=37,323，小數點以下4 捨5 入），則原告所受
      損害既以原告重新種植上開芒果樹至可收成期間所遭受之
      收成損失37,323元計算較為有利，自應以此認定原告所受
      損害數額，原告主張應以每棵芒果樹單價為3,850 元計算
      其所受損害，並同時請求被告賠償依系爭土地面積計算之
      15年收成損失共4,500,000元，尚屬無據，自不應准許。
七、綜上所述，本院經審酌前開執行事件查封及鑑價之情形、系
    爭土地之面積、合理之種植密度及原告之主張等一切情況，
    認被告於整地除草之過程中因過失而毀損原告所有系爭土地
    上所種植之芒果樹為7 至10年生之在來種芒果樹10棵，被告
    自應就原告所受損害負賠償責任，且原告遭毀損之芒果樹已
    不能回復原狀而應以金錢賠償其損害，而原告所受損害乃上
    開芒果樹於遭挖除時之價值或重新種植至可收成期間所遭受
    之收成損失，且原告於此兩者僅能選擇其一而不得併行請求
    ，而依後者所計算之損害數額37,323元既較為有利，從而原
    告依據侵權行為之法律關係，請求被告給付37,323元，及自
    起訴狀繕本送達翌日即94年1 月28日起至清償日止按週年利
    率3%計算之利息，即屬正當，應予准許，其逾此範圍外之請
    求為無理由，應予駁回。
八、本判決關於原告勝訴部分係所命給付之金額未逾500,000 元
    之判決，依民事訴訟法第389 條第1 項第5 款之規定，自應
    依職權宣告假執行，而被告業陳明願供擔保請准免為假執行
    之宣告，爰並依被告之聲請酌定相當之擔保金額准予免為假
    執行之宣告，至原告敗訴部分，其假執行之聲請即失所附依
    ，應併予駁回。
九、本件判決之基礎已臻明確，兩造其餘攻擊防禦方法及舉證，
    核與判決結果無影響，爰不另一一論述，併此敘明。
十、據上論結：本件原告之訴為一部有理由、一部無理由，依民
    事訴訟法第79條、第389 條第1 項第5 款、第392 條第2 項
    ，判決如主文。
中    華    民    國    95    年    5     月    5     日
                  民事第五庭審判長法  官  黃宏欽
                                  法  官  郭宜芳
                                  法  官  王雅苑
如不服本判決，應於送達後20日內，向本院提出上訴狀並表明上
訴理由，如於本判決送達前提起上訴者，應於判決送達後10日內
補提上訴理由書（須附繕本）。
上為正本係照原本作成。
中    華    民    國    95    年    5     月    5     日
                                  書記官  洪育祺


司法院資訊處製作；財團法人民間司法改革基金會備份。
